臺灣臺中地方法院民事判決
111年度家繼訴字第98號
原      告  范金蓮(PHAM  KIM  LIEN)


訴訟代理人  陳美螢律師
複代理人    張麗琴律師
被      告  李佳蓉  
            李佩娗  
            李增展  
            李春蘭  
            李珮茹  
共      同
訴訟代理人  林伸全律師
上列當事人間請求確認繼承權事件，本院於民國111年11月1日言
詞辯論終結，判決如下：
    主  文
原告之訴駁回。
訴訟費用由原告負擔。
    事實及理由
壹、原告主張：
一、原告於民國92年以家庭看護工名義來台工作，102年認識被
    繼承人李文卿，107年5月28日與被繼承人結婚，是被繼承人
    109年12月27日死亡後，應由原告及被繼承人之5名子女即被
    告（訴外人涂美妤所生）共同繼承被繼承人之遺產；原告因
    其遭被告稱欲辨理繼承登記，而誤為拋棄繼承之表示，並經
    本院以110年度司繼字第75號淮予備查，被告等隨即於110年
    4月對原告提起遷讓房屋之訴，要求原告返還被繼承人生前
    與其共同居住之房屋(即臺中市○○區○○路00○0號房屋，下稱
    系爭房屋），原告至此始知前揭深信辦理繼承登記，實遭被
    告等所誤導。原告已向被告等依民法第88條撤銷拋棄繼承之
    錯誤意思表示（見原證6存證信函），並以起訴狀送達法院
    時起一併撤銷於法院之拋棄繼承意思表示。
二、經認證之拋棄繼承聲明書僅能證明簽名之真正，尚無從確認
    原告確有拋棄繼承之真意，原告於公證人前之認證程序，至
    多僅能證明該拋棄繼承聲明書上原告簽名為真正。原告於公
    證人前簽署拋棄繼承聲明書前，公證人僅以中文詢問欲辦理
    何事，及照拋棄繼承聲明書內容以中文向原告講解，既未有
    翻譯在場，亦無拋棄繼承對照之越南文翻譯文件，又未說明
    拋棄繼承法律概念，亦無探知原告對被繼承人之消極及積極
    財產是否瞭解，顯見公證人未確實依公證法第71條、第72條
    及第74條規定，探知原告真意，原告於公證人前在拋棄繼承
    聲明書上簽名時，並不了解其所為程序為何，及爾後會產生
    如何之法律效果，故原告並無拋棄繼承之真意。
三、原告於本院110年度司繼字第75號聲請拋棄繼承，非出於原
    告之意，此非原告本人所遞送，且其中除110年1月4日於公
    證人前認證拋棄繼承聲明書有原告簽名外，聲請狀中具狀人
    、撰狀人雖記載為原告但並無其簽名，遺產繼承拋棄書、向
    其他繼承人通知拋棄繼承通知書亦無原告簽名，而均以印章
    替代，又聲請拋棄繼承之送達代收地址則記載為臺中市○區○
    ○○街00號，為被告等委託辦理拋棄繼承之受託人洗逸芸之地
    址，又未見有原告委託洗逸芸代辦之委託書，洗逸芸辦理拋
    棄繼承案之收據亦無原告簽名，原告無支付任何費用予洗逸
    芸，顯見原告未貫徹其意有向法院聲請拋棄繼承，原告並未
    同意亦無委託他人向法院聲請拋棄繼承，其自始至終均不知
    有於法院聲請拋棄纖承，更無向法院聲請拋棄繼承之本意。
四、綜上，原告於公證人前認證簽署之拋棄繼承聲明書時，並未
    探知原告有拋棄繼承之真意，且嗣後亦無向法院聲請拋棄繼
    承，其仍為被繼承人李文卿之繼承人。並聲明：確認原告對
    被繼承人李文卿之繼承權存在，應繼分為六分之一。　
貳、被告則以：原告為越南國人，來臺灣工作近20年，然尚未取
    得我國身分證，原告知悉被繼承人有負債、喪葬費用，且因
    法令無從繼承被繼承人之不動產，乃自願拋棄繼承，並委託
    洗逸芸辦理相關拋棄繼承手續，且經辦理法院公證，故原告
    臨訟改稱：其係因受騙陷於錯誤而辦理上開抛棄繼承云云，
    實非可採。並聲明如主文所示。
參、得心證之理由：
一、按確認法律關係之訴，非原告有即受確認判決之法律上利益
    者，不得提起之，民事訴訟法第247條第1項前段定有明文，
    又此所謂即受確認判決之法律上利益，係指因法律關係之存
    否不明確，致原告在私法上之地位有受侵害之危險，而此項
    危險得以對於被告之確認判決除去之者而言。故確認法律關
    係成立或不成立之訴，苟具備前開要件，即得謂有即受確認
    判決之法律上利益。最高法院42年臺上字第1031號判例意旨
    可供參照。查，本件原告主張其為被繼承人李文卿之繼承人
    ，遭被告等人誤導，其無向法院聲請拋棄繼承，為被告所爭
    執，兩造就原告是否為被繼承人李文卿之繼承人既有相歧意
    見，而此私權爭議與法律不安狀態得以確認判決除去，故原
    告對被繼承人李文卿之遺產有繼承權之被告提起本件確認訴
    訟，當事人適格即無欠缺，原告並有即受確認判決之法律上
    利益，合先敘明。
二、查被繼承人李文卿於109年12月27日死亡，留有系爭房屋、
    存款等遺產，原告於92年以家庭看護工名義來臺工作；於10
    2年因工作關係認識被繼承人李文卿；於107年與被繼承人結
    婚；被告等則為訴外人涂美妤與被繼承人李文卿所生之成年
    子女，兩造為被繼承人之法定繼承人一節，為兩造所不爭執
    ，並有原告居留證影本、除戶謄本、戶籍謄本、繼承系統表
    在卷可參，堪信屬實。
三、原告主張公證人違反公證法規定，原告於拋棄繼承聲明書簽
    名，係遭被告誤導要辦繼承登記，其簽名並非拋棄繼承之真
    意，也無授權何人向本院為拋棄繼承，為被告所否認。經查
    ：
　㈠按當事人主張有利於己之事實者，就其事實有舉證之責任，
    民事訴訟法第277條定有明文。按繼承人得拋棄其繼承權。
    前項拋棄，應於知悉其得繼承之時起3個月內，以書面向法
    院為之。繼承之拋棄，溯及於繼承開始時發生效力，民法第
    1174條第1、2項分別定有明文。次按意思表示之內容有錯誤
    ，或表意人若知其事情即不為意思表示者，表意人得將其意
    思表示撤銷之。但以其錯誤或不知事情，非由表意人自己之
    過失者為限，民法第88條第1項定有明文。民法第88條意思
    表示之內容有錯誤，或表意人若知其事情即不為意思表示者
    ，表意人得將其意思表示撤銷之規定，其中所謂錯誤，指為
    意思表示之人對於構成意思表示內涵效果意思，與其表示於
    外之表示行為，因錯誤或不知而致生齟齬而言。又民事訴訟
    法第358條第1項規定，私文書經本人或其代理人簽名、蓋章
    者，推定為真正；印章由本人或有權使用之人蓋用為常態，
    由無權使用之人蓋用為變態，故主張該變態事實之當事人，
    應就此有利於己之事實負舉證責任，最高法院103年度台上
    字第1112號、90年度台上字第2308號、74年度台上字第2143
    號判決可資參照。
　㈡證人即本院公證人徐雅芬於本院具結證稱：「（一般認證拋
    棄繼承，公證人如何詢問聲請人）當事人來請求的時候，在
    前台會告知同事要辦理什麼文書的認證，同事會請他把文書
    先準備好，用電腦分案，然後收件的過程中，會問當事人會
    不會中文，認不認識中文字，如果不會就請他準備見證人，
    收案進來後，會核對身分，問當事人做什麼文書的認證，她
    的陳述及他所要認證的文書是符合的話，我會請他在我面前
    親自在認證的文書上簽名，我就會把他蓋章，然後交給她。
    （《提示110認字6號拋棄繼承聲明書》在本案有無跟范金蓮解
    釋拋棄繼承的法律概念?若有，如何解釋?）我們都會跟當事
    人說，如果你什麼都不要的話，必須要向法院以書面為之，
    而不是向我聲明拋棄繼承。（若像本件不是本國人，是否會
    準備翻譯文，或是當事人該國的文字書面供當事人瞭解？）
    當事人如果不會講中文的話，我們會請他準備通譯，這個案
    件來講，當事人會講中文，因為她不認識中文字，所以我們
    才會找見證人在場見證。（你在跟范金蓮，用中文溝通的時
    候，是按照拋棄繼承聲明書來講嗎？）用中文講的。（這位
    見證人洗逸芸是否全程在場陪同范金蓮辦理手續？）是」等
    語（卷第167至170頁）。
　㈢原告來台近20年，雖非如本國人士嫻熟中文文字，然應具基
    本語言溝通能力，此亦據本院公證人於認證時，已確認原告
    能以中文為溝通，並以中文向原告說明如果你什麼都不要的
    話，拋棄繼承要向法院書面為之，並非向公證人聲明拋棄，
    且過程中有見證人洗逸芸在場見證，原告並有於認證請求書
    及拋棄繼承聲明書上親自簽名，有本院110年度中院認字第0
    00000000號認證卷宗內之認證請求書、拋棄繼承聲明書可佐
    ，已足認原告確有拋棄繼承之真意。原告雖主張其遭誤導，
    然「繼承」與「不要繼承」，乃相反之意，原告豈有遭人誤
    導之可能，原告主張於公證人前在拋棄繼承聲明書上簽名時
    ，並無拋棄繼承之真意，礙難採信。
  ㈣觀諸本院110年度司繼宇第75號聲請拋棄繼承權卷宗，上開拋
    棄繼承聲明書，原告之民事聲請狀、遺產繼承拋棄書、向其
    他繼承人通知拋棄繼承通知書上之印文，收受准予備查函之
    印文均屬相同，聲請拋棄繼承書狀之送達代收地址則記載為
    臺中市○區○○○街00號，即見證人洗逸芸之地址，可認原告具
    有辦理文書認證後，再續辦拋棄繼承手續之真意。原告雖主
    張其無授權任何人向本院書面拋棄繼承，然果若洗逸芸確有
    未經授權盜蓋其印章，其豈會迄今仍未提出偽造文書相關告
    訴，況原告主張其印章係嗣後遭他人無權使用於向法院拋棄
    繼承乙節，核屬變態事實，應由原告負舉證責任。惟原告並
    未就對其有利之事實為何舉證，此部分主張即不足採信。　
    　　　
四、綜上所述，原告主張其遭被告誤導而為錯誤意思表示，依民
    法第88條第1項規定，撤銷拋棄繼承意思表示，另主張其未
    授權何人以書面向本院拋棄繼承，均屬無據。原告有拋棄繼
    承之真意，亦依法向本院拋棄繼承，其喪失對被繼承人李文
    卿之繼承權。從而，原告請求確認其對被繼承人李文卿之繼
    承權存在，為無理由，應予駁回。
肆、本件事證已臻明確，兩造其餘之攻擊或防禦方法及所舉證據
    ，經本院斟酌後，認為均不足以影響本判決之結果，自無逐
    一詳予論駁之必要，併予敘明。
伍、據上結論，本件原告之訴為無理由，依家事事件法第51條，
    民事訴訟法第78條，判決如主文。
中    華    民    國   111    年    11    月    22    日
                  家事法庭    法  官  顏銀秋
上正本係照原本作成。　　　　　　　　　
如對本判決上訴，須於判決送達後20日之不變期間內，向本院提
出上訴狀。如委任律師提起上訴者，應一併繳納上訴審裁判費。
中　　華　　民　　國　　111 　年　　11　　月　　22　　日
                              書記官  陳彥蓉